【裁判字號】    98,台上,2226
【裁判日期】    981126
【裁判案由】    履行離婚協議
【裁判全文】
最高法院民事判決            九十八年度台上字第二二二六號
上  訴  人  乙○○
訴訟代理人  黃顯凱律師
被 上訴 人  甲○○
上列當事人間請求履行離婚協議事件，上訴人對於中華民國九十
八年八月十一日台灣高等法院第二審判決（九十八年度家上字第
七七號），提起上訴，本院判決如下：
    主  文
原判決除假執行部分外廢棄，發回台灣高等法院。
    理  由
本件上訴人主張：兩造原為夫妻，於民國九十年一月三十一日簽
訂離婚協議書（下稱系爭協議書），除約定雙方同意離婚及所育
林宏軒等三名子女由伊監護外，另於協議書第三條載明：「（登
記於伊名下之坐落台北市○○路四三四巷一七號三樓）房屋貸款
由男方（即被上訴人）負責償還」，而就被上訴人實際借用該房
屋貸款為其應負責償還之（獨立）約定，並於當日辦妥離婚戶籍
登記。嗣被上訴人自九十三年七月五日起即未依約繳付房屋貸款
，經伊於九十五年二月二十七日，代將新台幣（下同）一百六十
一萬一千九百四十四元之房屋貸款（下稱系爭房貸），全數繳清
，而使被上訴人獲得免再償還之利益。故不論兩造離婚是否生效
，伊均得依系爭協議書（第三條）約定及不當得利之法律關係，
請求被上訴人返還。爰求為命被上訴人給付一百六十一萬一千九
百四十四元，及自訴狀繕本送達翌日（九十七年七月二十五日）
起加付法定遲延利息之判決。
被上訴人則以：兩造為申領低收入戶補助，始辦理假離婚。系爭
協議書關於證人之簽章部分，既非由各證人親自為之，該離婚協
議，即屬無效。上訴人自不得本於無效之協議書約定，對伊為請
求。況系爭房貸向由伊繳納，並無不當得利可言。上訴人依不當
得利法律關係為請求，亦無理由等語，資為抗辯。
原審廢棄第一審所為上訴人勝訴之判決，改判駁回其訴，係以：
兩造雖於九十年一月三十一日簽訂系爭協議書，同日辦妥離婚戶
籍登記。惟該協議書上所載之證人吳梅淑、林黃寶珠，並未曾親
聞兩造確有離婚之真意，即難認兩造之協議離婚已生效力。是系
爭協議書（第一條）之離婚協議，既未能有效成立，與其聯立之
第三條（系爭房貸由被上訴人負責償還）之約定，亦因離婚之停
止條件不成就而不生效力。上訴人自不得依該協議書第三條約定
，本於不當得利之法律關係，請求被上訴人返還由其代償之系爭
房貸。上訴人固又主張：雙方已另「獨立」約定系爭房貸應由被
上訴人負責繳納，故不論兩造離婚是否生效，被上訴人因伊代償
而獲得之利益，伊均得本於不當得利之法則，請求被上訴人返還
等情。然既未能就兩造有此合意，舉證以實其說。且雙方皆為系
爭房貸之借用人，上訴人本有清償責任，其向銀行償還，即非代
被上訴人為清償。從而，上訴人以被上訴人獲有不當得利，請求
被上訴人給付（返還）系爭房貸之本息，為無理由，不應准許等
詞，為其判斷之基礎。
查上訴人主張：系爭房貸於銀行核貸匯入伊帳戶後，隨即轉帳匯
出，用以支付被上訴人父親（林雲木）向新竹市政府購買科學園
區……土地之價金。可見該貸款實為被上訴人所借用，故雙方（
獨立）約定應由被上訴人負責清償。因此，被上訴人於「離婚」
前至「離婚」後，均有繳納房屋貸款等情（原審卷三四頁至三六
頁），並提出台灣銀行放款借據、上訴人及被上訴人之銀行存摺
，暨「科學園區……土地配售地價繳款聯單」為證（同上卷三八
頁至五五頁）。徵諸被上訴人於一審法院審理中亦自承：離婚協
議書簽訂前即由伊繳納（房屋貸款）；離婚後一直繳到九十三年
四月；伊不是（依據離婚協議書）繳納（房貸）等語（一審家訴
字卷八○頁）。似見上訴人關於兩造於系爭協議書之外，另獨立
約定由被上訴人負責清償系爭房貸之主張，尚非純屬無稽。或縱
非為獨立約定，但其真意是否非在重申應由「被上訴人負責償還
」？否則被上訴人何以於離婚後獨自繳納至九十三年四月止？乃
原審未詳加研求，徒以「上訴人未就兩造有該合意，舉證以實其
說」為由，遽為上訴人不利之判決，於法已有不合。又兩造就系
爭房貸固係「連帶借用人」（見原審卷四三頁至四七頁之「台灣
銀行放款借據」），對（台灣）銀行而言，應負連帶清償之責。
惟雙方於簽訂系爭協議書之外，倘確另約明應由被上訴人負該房
貸清償之責；或因無此約定，而應平均分擔其義務（民法第二百
八十條），則於上訴人向銀行為系爭房貸之全數清償時，被上訴
人既因此同免其責（同法第二百八十一條），上訴人執此主張：
系爭房貸因伊之代償，使被上訴人免除對銀行之清償義務，為「
無法律上之原因受有利益」，致伊受有財產上之損害，伊得依不
當得利請求返還等語（同上卷三六頁），應屬重要之攻擊防禦方
法。原審疏未於判決理由項下說明其取捨意見，所為上訴人敗訴
之判決，亦有判決不備理由之違誤。上訴論旨，指摘原判決不當
，聲明廢棄，非無理由。
據上論結，本件上訴為有理由。依民事訴訟法第四百七十七條第
一項、第四百七十八條第二項，判決如主文。
中    華    民    國  九十八  年   十一   月  二十六  日
                      最高法院民事第三庭
                          審判長法官  蘇  茂  秋
                                法官  陳  碧  玉
                                法官  王  仁  貴
                                法官  張  宗  權
                                法官  高  孟  焄
      本件正本證明與原本無異
                                      書  記  官
中    華    民    國  九十八  年   十二   月    八    日
                                                      ｍ


司法院資訊處製作；財團法人民間司法改革基金會備份。
